臺灣高等法院刑事判決　　　　　　　 100年度上訴字第2841號
上　訴　人　臺灣基隆地方法院檢察署檢察官
被　　　告　李何明雪
選任辯護人　林鴻文　律師
上列上訴人因被告妨害投票案件，不服臺灣基隆法院100 年度訴
字第432號，中華民國100 年8月12日第一審判決（起訴案號：臺
灣基隆地方法院檢察署100 年度選偵字第32號），提起上訴，本
院判決如下：
    主  文
上訴駁回。
    理  由
一、公訴意旨略以：被告李何明雪明知其未實際住居於「臺北縣
    金山鄉（現已升格改制為新北市金山區；下同）永興里跳石
    22號」，猶為支持臺北縣金山鄉永興里之里長特定候選人，
    而於民國99年1 月18日，委託不知情之李慧琪（被告女兒）
    ，將其戶籍遷入「臺北縣金山鄉永興里跳石22號」，藉以取
    得在「臺北縣金山鄉」投票之形式資格（選舉權），繼而於
    99年11月27日前往投票。因認被告涉犯刑法第146條第2項之
    妨害投票罪嫌云云。
二、按犯罪事實應依證據認定之，無證據不得認定其犯罪事實；
    不能證明被告犯罪者，應諭知無罪之判決，刑事訴訟法第15
    4條第2項、第301條第1項分別定有明文。認定犯罪事實所憑
    之證據，雖不以直接證據為限，間接證據亦包括在內，然無
    論直接證據或間接證據，其為訴訟上之證明，須於通常一般
    之人均不致有所懷疑，而得確信其為真實之程度者，始得據
    為有罪之認定，倘其證明尚未達此一程度，而有合理之懷疑
    存在時，無從為有罪之確信，自不得遽為有罪之判決；苟積
    極證據不足以為不利於被告事實之認定，自應為有利於被告
    之認定，更不必有何有利之證據（最高法院30年上字第816
    號、40年臺上字第86號、76年臺上字第4986號判例意旨參照
    ）。次按，依刑事訴訟法第161條第1項規定檢察官就被告犯
    罪事實，應負舉證責任，並指出證明之方法。因此，檢察官
    對於起訴之犯罪事實，應負提出證據及說服之實質舉證責任
    。同法第95條則規定被告有緘默權，被告基於不自證己罪原
    則，既無供述義務，亦不負自證清白之責任，不能因被告未
    能提出證據資料證明其無罪，而認定其為有罪，縱其否認犯
    罪事實所持辯解不能成立，除有確實證據足以證明對被告犯
    罪已無合理之懷疑外，亦不得因此遽為有罪之認定。
三、公訴意旨認被告涉有前述刑法第146條第2項妨害投票罪之犯
    行，無非係以被告李何明雪之供述、戶籍謄本、遷移戶籍申
    請書、委託書、戶役政連結作業系統查詢資料紙本、臺北縣
    政府（現已升格改制為新北市政府）警察局金山分局針對虛
    報遷徙戶口查訪紀錄表等為其主要論據。訊據被告則堅決否
    認有何意圖使特定候選人當選，虛偽遷徒戶籍之情形，辯稱
    公訴意旨所指遷址地─臺北縣金山鄉永興里跳石22號（以下
    簡稱被告遷址地），為其配偶李棟樑之祖厝，原由李棟樑設
    址該處，嗣因李棟梁於99年1 月11日去世，被告無法再隨其
    投保，因而有自行加入農會辦理農保之需求，遂於99年1 月
    18日，委託女兒李慧琪將被告籍遷入上址，非為取得投票權
    而辦理戶籍遷移亦等語。
四、經查，被告原設籍於基隆市○○區○○里○○街243 巷12號
    ，嗣於99年1 月18日，委由其女李慧琪持被告遷址地之戶口
    名簿（當時戶長為被告婆婆）暨其個人國民身分證、印章等
    件，至臺北縣金山鄉（現已升格改制為新北市金山區）戶政
    事務所，以戶長李沈足次媳身分，辦理戶籍遷入登記。此後
    ，臺北縣選舉委員會即依此戶籍登記，將被告編入臺北縣金
    山鄉永興里里長選舉之選舉人名冊而公告確定，被告嗣於99
    年11月27日之臺北縣金山鄉永興里里長選舉投票日，亦親往
    所屬投票所以行使投票權等事實，業據被告供承不諱（見原
    審卷第21至23頁），核與證人李慧琪證述情節相符（見原審
    卷第58頁），並有被告遷址地之戶籍謄本（見臺灣基隆地方
    法院檢察署99年度選他字第201號偵查卷─以下稱偵查卷 ，
    第6頁）、遷移戶籍申請書（見同前卷第27頁）、委託書（
    見同前卷第28頁）、被告戶役政連結作業系統查詢資料紙本
    （見同前卷第12頁、第15頁至第16頁、第26頁）、臺北縣金
    山鄉永興里里長選舉人名冊節本（見同前卷第8、9頁）在卷
    可憑。是本件所應審究者，乃被告是否基於使特定候選人當
    選，而為虛偽之遷徒登記。
五、次查：
    (一)證人即警員劉錦民雖證稱於99年12月9 日前一、二天，曾
      親自前往被告遷址地進行查訪，見該戶無人居住等情，然
      亦陳明該址（同一門牌）係多戶共同使用，進行查訪時，
      無法入內，是以「扣除被告以外的其餘四、五戶給我的資
      訊來判斷我查訪的建物是被告居住的住所」，當時之查訪
      對象為「李登卿」等語在卷（見原審卷第54至55頁）。然
      依證人劉錦民所指單次前往查訪未遇，至未能入內之事實
      ，僅能證明被告當時不在該處，能否認定其為虛偽設籍，
      已非無疑。又其所述李登卿查訪，經其表示不認識「李何
      明雪」一節，詰之證人李登卿表示全無印象，並證稱其與
      被告公公為堂兄弟關係，並曾協助被告配偶就醫，對於被
      告姓名，只知其叫「阿雪」，無法確定全名等語在卷（見
      本院卷第40頁）。是以證人李登卿既不知被告真實姓名，
      縱曾在證人劉錦民依姓名進行查訪時，表示「我不認識這
      個人」，亦難據為其與被告互不相識，或被告有何虛偽設
      籍之證明；況且證人劉錦民指證李登卿回答「李何明雪不
      知道是李沈足的大女兒或二女兒，可能他們是住在七堵或
      八堵，很少回來」云云（見原審卷第56 頁)，更與被告實
      為李沈足之次媳，且與李登卿互相認識之事實不符，實不
      能排除誤認或有溝通錯誤之情形。佐以證人劉錦章於進行
      本案設籍查訪時，所製作之查訪紀錄表內，尚有將金山分
      局電話誤植為查訪對象電話之情形（見偵查卷第29頁、原
      審卷第53、54頁），益見前開查訪過程欠缺謹慎週延之處
      ，因認證人劉錦民所為前開有欠精準之查訪過程，實不足
      為被告實際居住及生活情形之證明。
    (二)訊之被告始終堅稱該處為「祖厝」性質，且有在附近種菜
      之事實，故基於祭祀、種菜及辦理農保等考量，始為戶籍
      遷移等語在卷，全未提及有何支持特定候選人之考量（見
      偵查卷第2至4頁、第31頁；原審卷第21、64頁），是其供
      述亦難認有自白犯罪之情形。佐以被告遷址地確有「祖厝
      」性質，前經登記為其配偶李棟樑所有，有地價稅繳款書
      （見本院卷第76、77頁），嗣經繼承登記為被告之子李君
      相、李君億所有，亦有建物登記謄本可憑（見偵查卷第53
      至59頁）。而被告確有往返該處居住並在附近種植蔬菜之
      事實，亦經證人即住居同址門牌之李宗永、李登卿結證在
      卷（見本院卷第38至40頁）；被告嗣並加保成為金山地區
      農會「正會員」，亦有100 年度甘藷種苗收據（見原審卷
      第33頁）及金山地區農會會員證（見原審卷第78頁）可憑
      ，核與被告所辯基於祭祀、種菜及辦理農保等考量，而為
      戶籍遷移登記等語，亦屬相符。
    (三)此外，起訴書所載被告戶籍謄本、遷移戶籍申請書、委託
      書及戶役政連續作業系統查詢資料等（起訴書證據清單編
      號一、二、三），均僅能證明被告遷址之客觀事實，亦不
      足為被告實際居住使用及遷址目的之證明。
六、按刑法第146 條之妨害投票正確罪，旨在防範以詐術或虛偽
    遷徙戶籍等非法方法，使投票發生不正確之結果，故於96年
    1 月24日增訂第二項時（原第二項未遂犯，移列第三項），
    即於立法理由說明：因就業、就學、服兵役未實際居住於戶
    籍地，或為子女學區、農保、都會區福利給付優渥、保席次
    或其他因素而遷籍於未實際居住地者，有數百萬人。「然此
    與意圖支持特定候選人當選，進而遷徙戶籍之情形不同，並
    非所有籍在人不在參與投票均須以刑罰相繩，是以第二項以
    意圖使特定候選人當選虛偽遷徙戶籍投票者，為處罰之對象
    」。亦即因求學、就業等因素，致「籍在人不在」者，與意
    圖使特定候選人當選而「虛偽遷徙戶籍」者，不能同視。遑
    論臺灣各地城鄉發展不一，艱困地區人民，為因應就業、就
    學、服兵役、子女學區或為福利給付等因素而遷籍，致脫離
    戶籍所在而住居他處，但有常回住之事實，而與原戶籍地仍
    保持相當之聯繫關係者，實乃遷徙自由之內涵，亦為憲法第
    10條「人民有居住及遷徙自由」之體現。是縱令被告遷址地
    非其現階段之每日生活起居重心所在，然以被告與該址之前
    開關聯，暨仍其確有返回居住並與保持相當聯繫之事實觀之
    ，尚難排除被告係以久住意思，設定住所於該地之可能。佐
    以本件並無證據足認被告就起訴書所指之「特定候選人」有
    何投票承諾或約定，自難僅據被告遷址事實，暨其自白「因
    為過去村長很照顧我們」所以有去投票（見偵查卷第4頁 ）
    ，即認被告具有意圖使特定人當選，而虛偽遷徒戶籍取得投
    票權之行為。此外，復查無其他積極證據足認被告涉有公訴
    人所指上開犯行，即不能證明被告犯罪，原審同此見解諭知
    被告無罪，核無違誤。
七、檢察官上訴意旨略以：(一)被告於偵查中曾供稱係因村長對其
    很好，方會遷戶籍投票給村長；(二)被告於99年1 月18日遷妥
    戶籍，卻遲至同年11月29日始取得新北市金山區農會會員資
    格，間隔過久，所辯顯係推諉卸責之詞；(三)被告自承居住於
    基隆市○○區○○路42巷30號之1， 原審判決書被告住所資
    料亦同此記載，被告既未實際居住戶籍地，又為支持特定人
    始遷徙戶籍，原審竟為無罪之諭知，認事用法與經驗法則及
    論理法則有所違背等語，指摘原判決不當。然查：被告係於
    偵查中經檢察官詢以「既然大部分時間沒有住在戶籍地，為
    何要去投票」時係答稱「因為過去村長很照顧我們」，並就
    檢察官詢以「是否為支持某特定候選人始遷移戶籍」時，答
    稱「不是」在卷（見偵查卷第4頁）， 並無上訴意旨所指被
    告自承因村長對其很好才會遷戶籍投票給村長等情。至於被
    告取得金山區農會會員資格之時間，雖在其遷妥戶籍後10月
    ，然該投保申請尚涉及相關證明文件之準備，佐以被告配偶
    李棟樑係於99年1月11日死亡，被告之子李君相則於同年8月
    間辦妥土地繼承登記，有李棟樑死亡證明書（見原審卷第34
    頁）及土地所有權狀（見本院卷第46至52頁）可憑，是以被
    告於同年11月29日取得農會會員資格，亦難認有違常之處。
    末按被告雖非固定住居一定，然其既有經常回住，並與戶籍
    地保持相當聯繫之事實，自難逕以被告另有居所，遽認為虛
    偽遷徒，此與法院文書送達處所之陳報，亦無關聯，均不得
    據以推論被告遷移戶籍係為支持特定候選人而有妨害投票之
    意圖。因認上訴意旨所為指摘，仍不足以使本院形成被告犯
    罪之確信。原審以本件欠缺積極證據證明被告犯罪，諭知被
    告無罪，並無不當，檢察官提起上訴，請求撤銷改判被告有
    罪，為無理由，應予駁回。
據上論斷，應依刑事訴訟法第368 條，判決如主文。
本案經檢察官王金聰到庭執行職務。
中    華    民    國   100    年    12    月    1     日
                  刑事第二十三庭審判長法  官  童有德
                                      法  官  林孟宜
                                      法  官  劉方慈
以上正本證明與原本無異。
如不服本判決，應於收受送達後10日內向本院提出上訴書狀，其
未敘述上訴之理由者並得於提起上訴後10日內向本院補提理由書
（均須按他造當事人之人數附繕本）「切勿逕送上級法院」。
刑事妥速審判法第9條：
除前條情形外，第二審法院維持第一審所為無罪判決，提起上訴
之理由，以下列事項為限：
一、判決所適用之法令牴觸憲法。
二、判決違背司法院解釋。
三、判決違背判例。
刑事訴訟法第 377 條至第 379 條、第 393 條第 1 款之規定，
於前項案件之審理，不適用之。
                                      書記官  王泰元
中    華    民    國   100    年    12    月    6     日